【裁判字號】    98,上訴,4392
【裁判日期】    990203
【裁判案由】    違反森林法
【裁判全文】
臺灣高等法院刑事判決                98年度上訴字第4392號
上  訴  人
即  被  告  乙○○
            甲○○
上二人共同
選任辯護人  黃英豪律師
            陳培仁律師
            陳炎琪律師
上  訴  人
即  被  告  丁○○
            丙○○
上列上訴人因違反森林法案件，不服臺灣宜蘭地方法院98年度訴
字第219號，中華民國98年8月31日第一審判決（起訴案號：臺灣
宜蘭地方法院檢察署97年度偵字第4439、4440號），提起上訴，
本院判決如下：
    主  文
上訴駁回。
    事  實
一、乙○○於宜蘭縣羅東鎮開設茶行，而與對於盜採林木深諳其
    道杜建欽（未據起訴）結識，在杜建欽之謀議下，遂與丁○○、甲○○、丙○○及其他不詳姓名之成年人2、3人，基於
    意圖為自己不法所有之犯意聯絡，並基於單一行為決意，於
    96年6月14日晚上至次日凌晨，在宜蘭縣大同鄉南山村太平
    山事業區第54林班地內，由不詳姓名之成年人操作挖土機及
    使用電鋸，將行政院退輔會榮民森林保育事業管理處（下稱
    森林保育處）所管領之扁柏生立木鋸斷，由乙○○指示甲○○以電鋸將思源啞口720林道入口二處柵欄鋸斷鑰匙破壞後
    ，由乙○○、甲○○、丙○○在路口把風，由丁○○依乙○○之指示，駕駛大貨車進入該林班地，由不詳姓名之成年人
    2、3 人操作挖土機將切割好之生立木材5段【材積為2.64立
    方公尺，案發當時山價新臺幣（下同）143,598元】置於大
    貨車上，由丁○○載離上開林班地而竊盜得手。嗣即由乙○○引導，載往苗栗縣銅鑼鄉○○路文陵巷2弄24號，連同未
    能證明係本件所竊之其他檜木，以合計950,000元之價格，
    販售羅元鉦。羅元鉦（業經原審判刑確定）明知上開扁柏生
    立木係來源不明之贓物，竟予以買入後加工銷贓。嗣因留置
    現場之挖土機發生故障無法發動，於96年6月底某日至96年7
    月19日上午之期間，由被告乙○○指示丁○○聯絡邱瑞隆、
    葉大同，至上開林班地內修理挖土機，邱瑞隆、葉大同（以
    上二人業經原審判刑確定）即基於幫助之犯意，接續3次趁
    夜前往上開林班地內，修理挖土機，同有幫助犯意之江冠輝
    （業經原審判刑確定），則於上開期間與邱瑞隆、葉大同同
    往1次。待挖土機修理至可以發動後，即由被告葉大同聯絡
    江冠輝，覓拖板車另載運一部挖土機上山以取代上開故障挖
    土機，江冠輝即委請不知情之拖板車司機陳世龍駕駛拖板車
    至宜蘭縣員山鄉某處，轉載自台北某處載運而來之挖土機至
    上開林班地。於96年6月19日晚上至96年6月20日凌晨5時許
    ，仍由丙○○、乙○○在場把風等候、由甲○○伺機以鐵剪
    剪斷鐵閘門，讓陳世龍所駕駛之拖板車及丁○○所駕駛之大
    貨車先後入內，由不詳姓名之成年人操作新挖土機，將鋸斷
    之扁柏樹頭（材積0.61立方公尺，案發當時山價27,279元）
    置於丁○○所駕駛之大貨車，由其原所在位置之太平山事業
    區54林班地，移至720線林道入口約2,500公尺處，至舊挖土
    機則由陳世龍載運下山。繼而於96年7月21日至96年10月30
    日上午5時許期間之某日深夜，再依乙○○指示，以由丁○○至上開地點載運該棵樹頭，由不詳姓名之成年人操作挖土
    機，由乙○○、丙○○把風、甲○○破壞柵欄鎖之同上方法
    ，竊得上開扁柏樹頭得手後，丁○○再依指示將扁柏樹頭載
    至羅元鉦處。羅元鉦（經原審判刑確定）明知上開扁柏樹頭
    為來源非法之贓物，仍於苗栗縣三義縣某處以60,000元至
    80,000元之價格向乙○○故買之。
二、案經宜蘭縣政府警察局報請台灣宜蘭地方法院檢察署檢察官
    偵查起訴。
    理  由
壹、程序部分：按被告以外之人於審判外之言詞或書面陳述，除
    法律有規定者外，不得作為證據。又被告以外之人於審判外
    之陳述，雖不符合同法第159條之1至第159條之4之規定，但
    經當事人於審判程序同意作為證據，法院審酌該言詞陳述或
    書面陳述作成之情況，認為適當者，亦得為證據，刑事訴訟
    法第159條第1項定有明文。本院以下所採用被告以外之人於
    審判外之言詞陳述，當事人於本院審判期日中均表示同意做
    為審理資料，本院審酌上開證據資料製作時之情況，尚無違
    法不當之瑕疵，亦認為以之作為證據應屬適當，依刑事訴訟
    法第159條之5規定，認前揭證據資料均有證據能力，合先敘
    明。
貳、實體部分：
一、上開犯罪事實，業據被告乙○○、丁○○、甲○○、丙○○
    於警訊、偵查、原審及本院審理時均坦承不諱，核與證人即
    森林保育處副技師陳駿銘、技士林進龍於原審審理時之證述
    相符，且有96年6月21日森林被害報告書、森林主副產物被
    害價格（山價）查定書林產處分生產費用查定明細表、太平
    山事業區第54林班林木利用材積及總售價計算表、羅東林區
    管理處太平山工作站遺留木（贓物）數量明細表、羅東林區
    管理處太平山工作站被害地立木材積調查表（警卷第305至
    311 頁）、羅東林管理處太平山工作站盜伐案96年6月20日
    會勘紀錄、現場位置圖（警卷第312至313頁）、96年6月25
    日行政院退輔會榮民森林保育事業管理處林政案件調查報告
    表、96年6月15日會勘紀錄及照片10幀（警卷第315至321頁
    ）、96年7月23日行政院退輔會榮民森林保育事業管理處林
    政案件調查報告表（警卷第294頁）、96年7月20日會勘紀錄
    及照片6張（警卷第295至297頁）、96年10月31日行政院退
    輔會榮民森林保育事業管理處林政案件調查報告表（警卷第
    299 頁）、聯合會勘紀錄及照片9張（警卷第300頁至304頁
    ）、現場位置圖（警卷第305頁）、96年10月30日森林被害
    報告書、森林主副產物被害價格（山價）查定書林產處分生
    產費用查定明細表、太平山事業區第54林班林木利用材積及
    總售價計算表、羅東林區管理處太平山工作站遺留木（贓物
    ）數量明細表、羅東林區管理處太平山工作站被害地立木材
    積調查表（警卷第306至311頁）及丁○○（行動電話000000
    0000號）、甲○○（行動電話0000000000號）、邱瑞隆（行
    動電話0000 000000號）、陳世龍（行動電話0000000000號
    ）、丙○○（行動電話0000000000號）等使用之行動電話，
    於96年7月20日凌晨，在現場出現之訊息之行動電話基地台
    之收發紀錄、丁○○、陳世龍、丙○○使用之行動電話及乙○○使用之行動電話0000000000等之通聯紀錄各1份在卷可
    參。
二、被告乙○○、丁○○、甲○○、丙○○雖坦承上開犯行，惟
    對竊盜時間均稱記憶不清，本件關於被告乙○○、丁○○、
    甲○○、丙○○竊取林木及被告羅元鉦故買贓物之時間說明
    如下：
（一）依96年6月21日森林被害報告書所載：「本件係本站南山
      駐在所與森保處勝光管制站巡視員等人於96年6月15日上
      午執行聯合巡視勤務時，發現思源啞口720林道入口二處
      柵欄鑰匙均遭人鋸斷破壞，經深入林地查看，發現一株扁
      柏生立木遭人盜鋸，部分被害林木被運出其餘遺留置現場
      ，本案現場96.06.14上午本站同仁亦曾會同森保處同仁聯
      合巡視，並未發現不法情事、二處柵欄鑰匙均完好，經研
      判上述情事應於當日晚間所為，經調閱本站路口監視器發
      現確實於96.06.15（應係96.06.14）傍晚18時53分該監視
      器遭不明人士使用竹竿等物品將其監視鏡頭移動（往上方
      角度）至無法蒐證當晚經過台七甲線來往之車輛。」（警
      卷第306頁）。又證人林進龍證稱：遭盜伐之生立木樹頭
      還在現場等語明確。堪認被告乙○○、丁○○、甲○○、
      丙○○等人於96年6月15日夜間盜採扁柏生立木1棵，再將
      該扁柏生立木鋸成5段運送下山，售予被告羅元鉦，而樹
      頭尚在現場。
（二）依96年7月20日會勘紀錄所載：「96年7月20日早上6時20
      分勝光守衛站莊明正至大甲溪事業區40林班（720線林道
      ）巡視，發現外面柵欄被推倒破壞（同日凌晨2時30分巡
      視時柵欄完好），隨即電話回報棲蘭山工作區，並通知太
      平山工作站南山分駐所林建邦，並向勝光及南山派出所備
      案，南山分駐所、聖光及南山派出所均表示無人力可前往
      支援，便由勝光守衛站莊明正、林源逢、簡長福一同前往
      現場查看。早上11時30分棲蘭山工作區康仕楷會同森警隊
      羅東分隊及勝光守衛站人員再次前往現場查看，抵達現場
      發現第一道柵門遭人推倒破壞，再進入約200公尺處發現
      第二道柵欄門鎖被破壞，柵門被打開，前往720線林道內
      約2500公尺處，發現有一棵高約190公分，寬約150公分的
      扁柏樹頭（原置於太平山事業區54林班地內），進入太平
      山事業區54林班地內，查看後發現前林政案件遺留現場之
      挖土機被運出、乙株針一級扁柏倒木（材積約1.1立方公
      尺）有被移動跡象。」（警卷第294頁）顯示96年7月20日
      於本件犯罪地點僅有1棵扁柏樹頭及1棵扁柏倒木被移動，
      並無林木遭竊。然被告乙○○、丁○○、甲○○、丙○○
      、邱瑞隆、葉大同、江冠輝於96年7月19日晚間至96年7月
      20日凌晨至上開處所搬移載運樹頭等情，已據上開被告自
      白明確，復有通聯紀錄可查，關於被告甲○○如何等待時
      機剪斷柵欄門鎖等情，亦核與上開會勘紀錄所載時間相符
      。此部分被告乙○○、丁○○、甲○○、丙○○、邱瑞隆
      、葉大同、江冠輝之自白確與事實相符。惟關於被告乙○○、丁○○、甲○○、丙○○自白有於上開時間在上開處
      所竊得樹頭1棵得手，由被告丁○○於同日載至被告羅元
      鉦處出售等情，與事證尚有未合。此部分即難予以認定。
（三）參以96年10月30日聯合會勘記錄：「1、森保處勝光守衛
      站技術士莊明正於96.10.30上午6時30分巡視720線林道時
      ，發現第一道柵欄鐵鍊被剪斷（掛回原處），立即通知太
      平山站、森警隊羅東分隊、南山派出所及勝光派出所等相
      關單位至現場，一併會同進入該林道查看。2、查看結果
      ，發現該林道內第二道柵欄鐵鍊亦被剪斷，柵欄被打開，
      林道上有明顯大型車行駛痕跡，林道內擋土牆被破壞，林
      班地內有明顯挖土機行駛痕跡，原放置在擋土牆內之扁柏
      樹頭已被運離。．．．會勘情形：聯合清查人員於96.10.
      30上午9時50分到達現場執行清查工作，清查結果發現原
      放置在擋土牆內（座標：X285024、Y0000000）之扁柏樹
      頭及林班地內（座標：X284919、Y0000000）舊案之被害
      扁柏林木乙段（長2.5M徑50CM）均被竊離現場」（警卷第
      291頁）堪認於96年7月20日遭移動至720線林道內約2500
      公尺處之扁柏樹頭，係於96年10月30日發現遭竊離現場。
      至於上開會勘紀錄所載「林班地內（座標：X284919、Y00
      00000）舊案之被害扁柏林木乙段（長2.5M徑50CM）」雖
      亦竊離現場，惟此部分未據檢察官起訴，且除被告丁○○
      曾於警訊稱有「98年7月底8月初時，乙○○一次利用行動
      電話與我聯絡，雇用我的貨卡車至上述地點載運置於擋土
      牆內側之樹頭及兩截木材」等語外，其餘被告均未自白有
      於上開時間竊取樹頭以外之其他木材，是此部分不能遽以
      認定為被告乙○○、丁○○、甲○○、丙○○等人所竊，
      附此敘明。
（四）佐以證人陳駿銘於原審審理時證稱：起訴書所載之時間，
      僅有扁柏生立木2.64立方公尺之木材遭盜採且搬出該林班
      地。96年7月20日有1.1立方公尺之扁柏遭移動之痕跡，沒
      有被運出。至於另一株扁柏樹頭，係96年10月30日遭竊。
      自96年6月至96年10月間只有上述之木材遭竊等語明確（
      原審卷第136頁）。證人林進龍亦於原審審理時證稱：本
      件遭盜伐之林木僅有1棵生立木，遭盜伐的生立木的樹頭
      還在現場；96年10月30日被竊之樹頭係扁柏風倒木等語明
      確。
（五）綜合上開會勘紀錄、證人之證述及被告乙○○、丁○○、
      甲○○、丙○○之自白，應認於96年6月14日夜間遭盜伐
      之扁柏生立木的樹頭，還在現場，而被告乙○○、丁○○
      、甲○○、丙○○所竊得之樹頭，應係於96年7月19日晚
      間至96年7月20日凌晨，操作挖土機將扁柏樹頭1棵先移至
      720線林道內約2500公尺處，再於96年7月21日至96年10
      月30日期間之某日，竊取該扁柏樹頭得手，嗣後販售與被
      告羅元鉦。再者，關於該樹頭之來源究係生立木、枯立木
      抑或是風倒木，證人陳駿銘於原審證稱本案遭竊的樹頭係
      第一次鋸的時候，他們把樹頭挖出來放在接近柏油路的林
      道口，屬於生立木，與證人林進龍於原審證稱本案遭竊的
      樹頭屬於風倒木，遭盜伐的生立木的樹頭還在現場等語不
      符，查依96年6月25日行政院退輔會榮民森林保育事業管
      理處林政案件調查報告表所附之會勘紀錄及卷附照片，於
      96年6月14日傍晚18時53分之後，有一棵生立木遭盜伐，
      且樹頭尚遺留在現場，是證人陳駿銘上開證述即與事實有
      違，難以採信，又該樹頭究係證人林進龍所言之風倒木或
      是行政院農業委員會林務局於本院函覆所述之枯立木，雖
      有不一致，然並無礙於事實之認定，附此敘明。又公訴人
      起訴書所載被告乙○○、丁○○、甲○○、丙○○等人於
      96年7月20日竊取扁柏樹頭1棵得手，再即時售與被告羅元
      鉦部分，與事實不合，應予更正。
（六）另本件經查獲後，被告乙○○、丁○○、甲○○、丙○○
      、邱瑞隆、葉大同、江冠輝與警共同會勘之日期為97年8
      月22日，公訴人誤認為犯罪時間為「96年8月22日之後某
      日」（起訴書第3頁第10行），而認「96年8月22日當時，
      尚有樹頭一顆置於現場，而於同年10月30日會勘時，該樹
      頭已遭盜走」（起訴書第5頁倒數第8行至倒數第6行），
      亦有誤會。
（七）從而，被告羅元鉦向被告乙○○買受之樹頭，據被告丁○○於警訊供稱：「第三次於96年7月底8月初時，乙○○一
      次利用行動電話與我聯絡，雇用我的貨卡車至上述地點載
      運置於擋土牆內側之樹頭．．．，後來乙○○就叫我將樹
      頭及木材運往苗栗縣三義鄉某一處木材行」等語明確。被
      告乙○○於警訊供稱：第二次與被告羅元鉦交易時是在96
      年8月左右，正確時間忘記了，地點亦是在三義地區，交
      易金額約60,000元至80,000元，交易項目是檜木樹頭，是
      警訊所提示相片中之樹頭（即96年10月30日發現失竊之扁
      柏樹頭）無誤等語。而被告羅元鉦供稱：有一次購買的檜
      木樹根比較小，以大約70,000元至80,000元之價格向被告
      乙○○購買等語（警卷第169頁）。再參考本件失竊樹頭
      之山價為27,279元，則堪認本件被告乙○○等人所竊取而
      後售與被告羅元鉦之扁柏樹頭應係約60,000元至80,000元
      。至被告羅元鉦另向被告乙○○所買受180,000元之樹頭
      ，此部分僅有被告乙○○、羅元鉦之自白，並無補強證據
      可參，不能遽予認定。
（八）本院依辯護人之聲請，向行政院農業委員會林務局函詢位
      於宜蘭縣大同鄉南山村太平山事業區第54林班內之樹頭，
      究係生立木或是風倒木、或是枯立木？山價為何？據行政
      院農業委員會林務局98年12月15日林政字第0981623103號
      函稱：「經查為前伐木跡地（太平山事業區第54林班內，
      行政院退輔會森林保育處經營區範圍）之遺留扁柏枯立木
      樹頭，實際估算被害山價為新台幣81,676元，惟整顆樹頭
      經行政院退輔會森林保育處估算工藝價格計新台幣15萬元
      」，核與林務局羅東林區管理處太平山事業區第54林班林
      木利用材積及總售價計算表（見警卷第289頁）所載總售
      價金額「27279元」不符，然觀之該林木利用材積及總售
      價計算表之內容，針對材種、立木材積、利用率、利用材
      積、市價、售價等均詳細標明，較為客觀可採。且遭竊林
      木山價之計算，事涉被告遭併科之罰金數額，依罪疑唯輕
      之原則，本院認應以林務局羅東林區管理處太平山事業區
      第54林班林木利用材積及總售價計算表為準利用材積及總
      售價計算表為準，計算系爭樹頭山價，併此敘明。
三、同案被告羅元鉦矢口否認上開犯行，辯稱：伊以為木材是乙○○是合法取得的，乙○○稱係滑落木云云。惟查，同案被
    告羅元鉦為木材商，從事木材買賣達10年，此為同案被告羅
    元鉦自承不諱，則對於所購買木材來源應有能力辨認。同案
    被告羅元鉦係因接獲被告乙○○電話聯繫即由苗栗前住宜蘭
    看貨，旋即以950, 000元成交，支付現金，被告乙○○稱木
    材沒問題，但伊並未向被告乙○○索取合法證明等情，為同
    案被告羅元鉦供承不諱，復有被告乙○○之供述可參。則渠
    與被告乙○○素不相識，僅因接獲素不認識之乙○○電話，
    稱有木材要賣，並因被告乙○○口稱木材來源正常，即遽以
    高達九十餘萬元之高價，支付現金，向被告乙○○買受木材
    ，此等交易情節，顯不符常情。又同案被告羅元鉦於稱被告
    乙○○稱木材係滑落木云云，亦與被告乙○○於原審審理時
    證稱：伊對木頭是外行，只聽過漂流木，不知道什麼是滑落
    木等語不符。再者，被告丁○○於警訊時明確供述，伊自山
    上運下之木材直接運至被告乙○○所指示之買主地點等情，
    同案被告羅元鉦身為木材商，在購買時應可輕易查知其所購
    買之5段木材係甫經裁切生立木，及另1段樹頭上則有林務機
    關所做之紅色標記。同案被告羅元鉦上開辯解，為卸責之詞
    ，不足採信。綜上，被告乙○○、丁○○、甲○○、丙○○
    之事證明確，渠等犯行應均堪認定。
四、核被告乙○○、丁○○、甲○○、丙○○所為，係犯森林法
    第52條第1項第4款、第6款之結夥二人以上、為搬運贓物，
    使用車輛之加重竊取森林主產物罪；被告乙○○、丁○○、
    甲○○、丙○○，與杜建欽及其他不詳姓名之成年人就上開
    犯行，有犯意聯絡及行為分擔，均為共同正犯。被告乙○○
    、丁○○、甲○○、丙○○自96年6月14日晚間開始至96年
    10月30日止之期間在上開地點所為竊盜森林主產物之行為，
    係基於單一之竊取森林主產物之行為決意，而所為之接續行
    為，為包括一罪。原審認被告乙○○、丁○○、甲○○、丙○○罪證明確，適用森林法第52條第1項第4、6款，刑法第
    11條前段、、第28條、第41條第1項前段、第42條第3項，並
    審酌被告乙○○、丁○○、甲○○、丙○○意圖不法利益，
    未恪遵法令，竊取森林主產物，對森林保育與國家財產造成
    損害之程度，被告乙○○之參與程度較被告丁○○、甲○○
    、丙○○嚴重，惟被告乙○○、丁○○、甲○○、丙○○犯
    罪後均能坦承犯行，及被告乙○○、丁○○、甲○○、丙○○之生活狀況、智識程度等一切情狀，分別量處乙○○有期
    徒刑八月、丁○○、甲○○、丙○○各有期徒刑六月，及就
    被告乙○○、丁○○、甲○○、丙○○各併科處贓額2倍之
    罰金341,754元（143,598×2＋27,279×2=341,754），並就
    被告丁○○、甲○○、丙○○所處有期徒刑部分均諭知易科
    罰金之折算標準，及就被告乙○○、丁○○、甲○○、丙○○併科罰金部分均諭知易服勞役之折算標準。復說明本件為
    犯罪工具之電鋸、鐵剪及大貨車，未能證明為乙○○、丁○○、甲○○、丙○○或共犯所有，不另為沒收之諭知。核其
    認事用法，並無違誤，量刑亦屬妥適，被告乙○○、丁○○
    、甲○○、丙○○上訴意旨認量刑過重，為無理由，其上訴
    均應予駁回。
據上論斷，應依刑事訴訟法第368條，判決如主文。
本案經檢察官沈明倫到庭執行職務
中    華    民    國    99    年    2     月    3     日
                     刑事第一庭審判長法  官  葉騰瑞
                                     法  官  王炳梁
                                     法  官  莊明彰
以上正本證明與原本無異。
如不服本判決，應於收受送達後10日內向本院提出上訴書狀，其
未敘述上訴之理由者並得於提起上訴後10日內向本院補提理由書
（均須按他造當事人之人數附繕本）「切勿逕送上級法院」。
                                     書記官  王韻雅
中    華    民    國    99    年    2     月    3     日


司法院資訊處製作；財團法人民間司法改革基金會備份。
